【裁判字號】    98,台上,4879
【裁判日期】    980827
【裁判案由】    違反商業會計法
【裁判全文】
最高法院刑事判決            九十八年度台上字第四八七九號
上  訴  人  甲○○
選任辯護人  林春榮律師
上  訴  人  乙○○
上列上訴人等因違反商業會計法案件，不服台灣高等法院台中分
院中華民國九十八年五月二十六日第二審更審判決（九十六年度
重上更(三)字第六八號，起訴案號：台灣台中地方法院檢察署八十
四年度偵字第八九二二號），提起上訴，本院判決如下：
    主  文
原判決撤銷，發回台灣高等法院台中分院。
    理  由
本件原判決認定上訴人乙○○（改名前為蘇瑜容）係鼎佑讚營造
股份有限公司（下稱鼎佑讚公司）之負責人；上訴人甲○○則係
鼎佑暘營造股份有限公司（下稱鼎佑暘公司）之負責人，二人均
實際掌控上開各該公司之全部業務與財務運作，為從事業務之人
，並同屬各該公司在商業會計法上所規定之商業負責人。因營造
業管理規則明定營造業非領有登記證書並加入營造業公會，不得
營業，且設立營造業應符合法定條件並經內政部許可，乙○○見
可藉機牟利，竟基於概括犯意，為下列犯行：(一)、自民國八十一
年起至八十三年止，與原判決附表四、附表五、附表七及附表八
所示之個人或各公司行號之負責人或實際負責業務執行者，互為
犯意聯絡，並基於行使業務上登載不實文書之概括犯意，共同謀
議以欺瞞之手法取得建物使用執照，即先由乙○○出借鼎佑讚公
司營造業牌照予原判決附表四、附表五、附表七及附表八所示之
個人或公司行號，並由上開廠商及個人申請取得建造執照（其中
該附表八部分係以個人名義取得建造執照），再推由乙○○以鼎
佑讚公司名義為工程之承造人，連續多次，偽以「由鼎佑讚公司
承建」之情，在其營造業務上製作之工程開工報告書為不實登載
，並持交建管機關而行使之，迄上開借牌廠商工程完成，乙○○
再偽以「由鼎佑讚公司承建」之情，於其營造業務上製作之完工
報告書為不實登載，持以向各工地所在之縣市政府建管機關申請
使用執照而行使之，使上開建管機關已成年之承辦公務人員據以
核發使用執照予借牌廠商，足生損害於建管機關對於建管審查證
照之正確性及影響政府對營造業之技術管理。(二)、實際上，鼎佑
讚公司並未實際承攬營造，而係由借牌廠商自行僱工或發包興建
，鼎佑讚公司並未實際收得承攬工程款，而由原判決附表四、附
表五、附表七及附表八所示個人、公司行號之負責人或實際經營
者，與乙○○互為犯意之聯絡，並基於填製不實會計憑證之概括
犯意，由乙○○交代知情而與乙○○有犯意聯絡之會計蔡垂娟，
以鼎佑讚公司之名義，連續多次，在該公司之統一發票（即商業
會計法所稱之原始憑證、對外憑證，為該法所謂「會計憑證」之
一種）上，虛偽記載已收取原判決附表四、附表五、附表七及附
表八所示個人或公司行號，關於某工地「工程款」或「工程工資
」若干，而交予借牌廠商或個人，足以生損害於主管機關經濟部
對於公司會計憑證，財政部對於統一發票管理，及稅捐稽徵機關
對於稅捐稽徵之正確性。此部分乙○○以鼎佑讚公司之名義填製
如原判決附表四所示公司行號為買受人之不實統一發票，其情形
詳如乙○○於八十四年四月二十六日所簽認，製表日期為八十四
年三月二十五日，商號名稱為鼎佑讚公司之調檔批次Ｖ４０２２
３（銷項）「專案申請調檔統一發票查核清單」共計二十六頁，
其中與附表四所載公司行號相同之部分及如附表九經註明「開發
票公司」為「鼎佑讚公司」之部分（但須扣除與後列原判決附表
七及附表八所示之公司行號有相同部分）所示；又上開乙○○以
鼎佑讚公司之名義填製如原判決附表五所示公司為買受人之不實
統一發票，其情形則詳如八十四年六月七日經法務部調查局（下
稱調查局）人員向甲○○所提示，製表日期為八十四年五月十日
，調檔批次Ｖ４０４０１（銷項）「專案申請調檔統一發票查核
清單」共計三十四頁，其中與附表五所載公司相同之部分所示；
至上開乙○○以鼎佑讚公司之名義填製如原判決附表七及附表八
所示個人及公司行號為買受人之不實統一發票，其情形則詳如原
判決附表九經註明「開發票公司」為「鼎佑讚公司」之部分（但
須扣除與後列原判決附表四所示之公司行號有相同部分）所示。
而乙○○以鼎佑讚公司之名義借牌供申請使用執照及開立並交付
上開不實之統一發票給原判決附表四、附表五、附表七及附表八
所示個人或公司行號時，另收取約定比率從百分之零點五至百分
之六不等之「營利事業所得稅」、「包工包料款」或「包工不包
料款」等之蓋牌服務費。(三)、原判決附表八所示之實際承造人禾
山建設股份有限公司、太裕建設股份有限公司、麒園建設有限公
司、太舜建設股份有限公司、東第建設公司，依序向起造人賴秋
月、洪枝、李呈賢、王麗珠、周銓祥等人承攬營造工程，並負責
實際施作，既有營業行為，本應依法繳納營業稅及營利事業所得
稅，詎乙○○竟基於幫助他人逃漏稅捐之概括犯意，以鼎佑讚公
司名義與前開起造人賴秋月、洪枝、李呈賢、王麗珠、周銓祥等
人偽簽工程營造承攬契約，使上開實際承造人公司因未具名承造
工程，而未開具收據或發票予起造人，亦不申報該年度之上開工
程款為進項稅額，致使稅捐稽徵機關無法據以課徵營業稅及營利
事業所得稅，而幫助附表八所示之實際承造人公司以此詐術逃漏
稅捐。乙○○以鼎佑讚公司之名義幫助該附表八之公司逃漏營業
稅及營利事業所得稅金額，詳如該附表八所示。乙○○在同上揭
期間，鑑於鼎佑讚公司當時登記為丙級營造廠，依當時內政部發
布施行之營造業管理規則（業於九十四年十月二十七日經內政部
以台內營字第０九四００八六三一一號令發布廢止）有承攬工程
在新台幣（下同）一千五百萬元以下之限額規定，其為求工程實
績，因見甲○○擔任負責人之鼎佑暘公司承攬營造工程不受前開
一千五百萬元法定限額之限制，乃賡續上開行使業務上登載不實
文書及填製不實會計憑證之概括犯意，邀約有共同基於行使業務
上登載不實文書及填製不實會計憑證之概括犯意聯絡之甲○○，
共同為下列犯行：(一)、二人自八十一年起至八十三年止，共同與
原判決附表一、附表二、附表三及附表六所示之各公司負責人或
實際業務執行者，互為犯意聯絡，並基於行使業務上登載不實文
書之概括犯意，共同謀議以欺瞞之手法取得建物使用執照，即先
由甲○○出借鼎佑暘公司營造業牌照予原判決附表一、附表二、
附表三及附表六所示之公司，並由上開公司申請取得建造執照，
再推由乙○○出面代甲○○以鼎佑暘公司之名義為工程之承造人
，連續多次，偽以「由鼎佑暘公司承建」之情，於該等營造業務
上製作之工程開工報告書為不實登載，並持交建管機關而行使之
，迄上開借牌廠商工程完成，乙○○再偽以「由鼎佑暘公司承建
」之事宜，於該等營造業務上製作之完工報告書為不實登載，持
以向各工地所在之縣市政府建管機關申請使用執照而行使之，使
上開建管機關已成年之承辦公務人員據以核發使用執照予借牌廠
商，足生損害於建管機關對於建管審查證照之正確性及影響政府
對營造業之技術管理。(二)、實際上，鼎佑暘公司並未實際承攬營
造，而係由借牌廠商自行僱工或發包興建，鼎佑暘公司並未實際
收得承攬工程款，而由原判決附表一、附表二、附表三及附表六
所示公司之負責人或實際經營者，與甲○○、乙○○互為犯意之
聯絡，並基於填製不實會計憑證之概括犯意，由甲○○交代不知
情之鼎佑暘公司已成年之人員，以鼎佑暘公司之名義，連續多次
，在該公司之統一發票（即商業會計法所稱之原始憑證、對外憑
證，為該法所謂「會計憑證」之一種）上，虛偽記載已收取原判
決附表一、附表二、附表三及附表六所示之公司，關於某工地「
工程款」或「工程工資」若干，而交予借牌廠商，足以生損害於
主管機關經濟部對於公司會計憑證，財政部對於統一發票管理，
及稅捐稽徵機關對於稅捐稽徵之正確性。此部分甲○○、乙○○
以鼎佑暘公司之名義填製如原判決附表一所示公司為買受人之不
實統一發票，其情形詳如甲○○於八十四年五月一日所簽認，製
表日期為八十四年三月二十五日，商號名稱為鼎佑暘公司之調檔
批次Ｖ４０２２３（銷項）「專案申請調檔統一發票查核清單」
共計一百四十二頁，其中與附表一所載公司相同之部分及如原判
決附表九經註明「開發票公司」為「鼎佑暘公司」之部分（但須
扣除與後列附表六所示之公司有相同部分）所示；又甲○○、乙
○○以鼎佑暘公司之名義填製如原判決附表二及附表三所示公司
為買受人之不實統一發票，其情形則詳如於八十四年六月七日經
調查局人員向甲○○所提示，製表日期為八十四年五月十日，調
檔批次Ｖ４０４０１（銷項）「專案申請調檔統一發票查核清單
」共計三十四頁，其中與原判決附表二及附表三所載公司相同之
部分所示；至上開高國鋼、乙○○以鼎佑暘公司之名義填製如原
判決附表六所示公司為買受人之不實統一發票，其情形則詳如原
判決附表九經註明「開發票公司」為「鼎佑暘公司」之部分（但
須扣除與後列原判決附表一所示之公司有相同部分）所示。而甲
○○、乙○○以鼎佑暘公司之名義借牌供申請使用執照及開立並
交付上開不實之統一發票給原判決附表一、附表二、附表三及附
表六所示公司時，另收取約定比率從百分之零點五至百分之五不
等之「營利事業所得稅」、「包工包料款」或「包工不包料款」
等之蓋牌服務費等情。因而撤銷第一審判決，改判論處上訴人等
共同連續商業負責人，以明知為不實之事項，而填製會計憑證罪
刑，固非無見。
惟查：(一)、除刑事訴訟法有特別規定外，已受請求之事項未予判
決者，其判決當然違背法令，該法第三百七十九條第十二款定有
明文。本件公訴意旨認定甲○○與乙○○基於共同犯意聯絡，共
犯原判決事實欄一(一)、(二)、(三)所載以鼎佑讚公司名義借牌、開立
不實統一發票予其他公司及幫助他人逃漏稅捐等犯行，而原判決
則認定此部分犯罪與甲○○及鼎佑暘公司無關，但原判決就此甲
○○被訴犯行，並未說明應為如何之判決，而僅稱「此部分公訴
人認定事實容有誤會，應予指明」（見原判決第六十一頁第十八
行、第十九行），顯有已受請求之事項未予判決之違法。(二)、有
罪之判決書應記載犯罪事實，刑事訴訟法第三百零八條定有明文
，故有罪判決書必須就犯罪構成要件之事實明確認定並詳載於事
實欄，始足為適用法令之依據。原判決認定上訴人二人分別以鼎
佑讚公司及鼎佑暘公司名義填製不實之統一發票，而涉犯五十三
年七月三十日修正公布之商業會計法第六十六條第一款之明知為
不實之事項而填製會計憑證罪。然原判決事實欄就所填製不實之
統一發票內容，並未明確記載，而僅記載「其情形詳如（卷內資
料）所示」，顯與上開法條規定不符，難謂適法。(三)、起訴書逃
漏稅捐統計表編號第二三八號及第二七四號之寶璽建設有限公司
所載營業額均為三千二百八十五萬七千一百四十三元，似係重覆
記載，原審未予究明，分別列入原判決附表三及附表四之借牌廠
商，而認鼎佑暘公司及鼎佑讚公司均有借牌予寶璽建設有限公司
，亦有疏誤。上訴意旨指摘原判決違法，尚非全無理由，應認仍
有發回更審之原因。又原判決理由欄八、九、不另為無罪諭知部
分，基於審判不可分原則，應併予發回。
據上論結，應依刑事訴訟法第三百九十七條、第四百零一條，判
決如主文。
中    華    民    國  九十八  年    八    月  二十七  日
                      最高法院刑事第五庭
                          審判長法官  陳  正  庸
                                法官  賴  忠  星
                                法官  林  秀  夫
                                法官  宋      祺
                                法官  陳  祐  治
      本件正本證明與原本無異
                                      書  記  官
中    華    民    國  九十八  年    九    月    一    日
                                                     Ｍ


司法院資訊處製作；財團法人民間司法改革基金會備份。
